【裁判字號】    97,交聲,244
【裁判日期】    971208
【裁判案由】    違反道路交通管理處罰條例
【裁判全文】
臺灣宜蘭地方法院交通事件裁定         97年度交聲字第244號
原處分機關  交通部公路總局臺北區監理所宜蘭監理站
異  議  人
即受處分人  環亞通運有限公司
代  表  人  甲○○
代  理  人  林長麟
上列受處分人因違反道路交通管理處罰條例案件，對於交通部公
路總局臺北區監理所宜蘭監理站民國97年8月27日所為之宜監字
第裁43─Q00000000號裁決聲明異議，本院裁定如下：
    主  文
原處分撤銷。
環亞通運有限公司不罰。
    理  由
一、按法院受理交通事件，準用刑事訴訟法之規定，道路交通管
    理處罰條例第89條前段定有明文，是最高法院76年台上字第
    4986號判例「認定犯罪事實所憑之證據，雖不以直接證據為
    限，間接證據亦包括在內，然而無論直接或間接證據，其為
    訴訟上之證明，須於通常一般之人均不致有所懷疑，而得確
    信其為真實之程度者，始得據為有罪之認定，倘其證明尚未
    達到此一程度，而有合理之懷疑存在時，事實審法院復已就
    其心證上理由予以闡述，敘明其如何無從為有罪之確信，因
    而為無罪之判決，尚不得任意指為違法。」所揭示刑事訴訟
    法上法院認定事實之最重要原則之一－即認定被告有罪，就
    該有罪事實不能有任何之合理懷疑存在之原則，於法院審理
    行為人違反道路交通管理處罰條例案件時，當有其適用，易
    言之，法院於審理行為人違反道路交通管理處罰條例案件，
    當踐行完畢調查證據之程序後，為事實之認定時，如就原處
    分機關所認定之行為人違規事實仍有合理之訴訟上懷疑，而
    無法確信行為人確有該當於道路交通管理處罰條例各該處罰
    條文之構成要件事實時，此際即應依訴訟上之待證事實「倘
    有懷疑，則從被告之利益作解釋」之證據法則，作對受處分
    人有利之認定。
二、本件原處分機關認異議人即受處分人環亞通運有限公司所有
    車牌號碼383—GF號營業貨運曳引車（拖車牌照號75—LF）
    於民國97年7月25日下午4時7分，行經宜蘭縣宜196縣道9.2
    公里處，載運貨物超重4.8公噸（核定總載重35公噸，實際
    總載重39.8公噸），而有汽車裝載貨物超過核定總重量之違
    規行為，為警開單舉發，遂以異議人違反道路交通管理處罰
    條例道路交通管理處罰條例第29條之2第1項、第3項規定，
    裁處受處分人罰鍰新臺幣一萬五千元。
三、按汽車裝載貨物超過核定之總重量、總聯結重量者，處汽車
    所有人罰鍰，並記汽車違規紀錄一次。有第一項規定之情形
    者，應責令改正或當場禁止通行，並處新臺幣一萬元罰鍰，
    超載十公噸以下者，以總超載部分，每一公噸加罰新臺幣一
    千元；超載逾十公噸至二十公噸以下者，以總超載部分，每
    一公噸加罰新臺幣二千元；超載逾二十公噸至三十公噸以下
    者，以總超載部分，每一公噸加罰新臺幣三千元；超載逾三
    十公噸者，以總超載部分，每一公噸加罰新臺幣五千元。未
    滿一公噸以一公噸計算，道路交通管理處罰條例第29條之2
    第1項、第3項固定有明文。惟訊據異議人堅決否認有任何違
    反道路交通管理處罰條例第29條之2第1項裝載貨物超過核定
    總重量之行為，辯稱「異議人所有之車牌號碼383—GF號營
    業貨運曳引車有四軸，車頭二軸、車身二軸，車子核定的總
    載重是35公噸。97年7月25日383—GF號營業貨運曳引車是從
    三星大洲清石砂石場載送砂石到享正實業股份有限公司，當
    日下午4時7分許，383—GF號營業貨運曳引車載運砂石行經
    宜196線9.2公里處時，員警使用流動地磅一軸一軸的過磅，
    是一軸兩側的輪胎一起磅，接著在磅另外一軸，之後再加總
    ，過磅後員警就說383—GF號營業貨運曳引車超重便開單告
    發，但員警所使用的流動地磅誤差太大，實際上383—GF號
    營業貨運曳引車該次載貨並未超載，該次砂石運抵享正實業
    股份有限公司時，經過磅之結果所載貨物總重量亦僅有38.0
    4公噸，並未超過核定總載重量再加一成之寬容值重量（即3
    8.5公噸），確實並未超載。故原舉發及裁決均有未當，為
    此，聲明異議，請求撤銷原處分。」等語，經查：
（一）本件執勤員警係使用HAENNI廠牌活動地秤對於383—GF號
      營業貨運曳引車進行測重，再憑該測重結果為舉發之事實
      ，業據證人即舉發員警邱小明、潘文和於本院調查時證述
      明確（見本院卷第35、38頁），並有經濟部標準檢驗局度
      量衡器檢定合格證書二件在卷可稽。而依卷附HAENNI廠牌
      活動地秤操作手冊上之記載，使用HAENNI活動地秤測重時
      ，測重地點必須是平坦的。測量總重時，地面每個方向的
      斜度最多不可超過5﹪。測量軸重時，測量地點必須與縱
      長方向水平，然而交叉方向的傾斜度最大為5﹪是允許的
      。測量輪重時，測量地點必須與每個方向水平（參見操作
      手冊3操作說明3.1.1）。其次，於使用中檢測磅秤之準確
      度時，可用「對換磅秤」之方式檢測，即用兩片磅秤測量
      單一車軸測定之，完成第一次的測量後，對換左右兩片磅
      秤的位置再重新測量一次，兩次測量所得的輪重及軸重應
      相當。亦可用「磅秤平台」之方式檢測，即將測試之磅秤
      放於已認證通過的平台地磅上，測試前將磅秤及平台地磅
      歸零，將卡車的一個輪子置於磅秤之上，以使兩組磅秤測
      量同重的負載物，並確定其餘的輪胎在平台地磅之外，磅
      秤之誤差值為其顯示值與平台地磅的顯示值之差（參見操
      作手冊5檢驗說明5.1.1、5.1.2）。再者，於實際測重時
      ，需依照操作手冊所記載之方式，使用一定數量之磅秤及
      平衡毯，且以正確之測重方式為之（參見操作手冊附錄B.
      2.1），以五軸車輛而論，若車頭最後一軸與車身第一軸
      之間距大於三公尺，其正確的測重方法為前兩軸一起使用
      四個活動地秤測重（或將其中一軸以兩個平衡毯代之）、
      後三軸一起使用六個活動地秤測重（或將其中一軸或兩軸
      以兩個或四個平衡毯代之）（參見操作手冊附錄B.2.5.1
      ）。若車頭最後一軸與車身第一軸之間距小於三公尺，其
      正確的測重方法為左側五輪一起使用五個活動地秤測重（
      或將其中部分之活動地秤以平衡毯代之）、右側五輪一起
      使用五個活動地秤測重（或將其中部分之活動地秤以平衡
      毯代之）（參見操作手冊附錄B.2.5.2）。關於四軸之車
      輛，則其正確測重方法則與三軸或五軸車輛的運用相同（
      即車頭有一軸則應依三軸車輛之正確測重方式、車頭有兩
      軸則依五軸車輛之正確測重方式。參見操作手冊附錄B.2.
      4）。此外，當應用及操作錯誤、測重地點過於傾斜、未
      被測量的車輪底部未適當的鋪設支撐物都會造成誤差（參
      見操作手冊4誤差來源4.1、4.1. 2、4.1.6）。
（二）本件情形，依證人即舉發員警邱小明於本院調查時所證述
      「383—GF營業貨運曳引車是四軸車輛，其車頭最後一軸
      與車身第一軸之間的軸距大於三公尺。當天我們是使用兩
      個活動地磅，從車頭開始，每一軸輪胎依序經過地磅來過
      磅，是一軸的兩側輪胎先磅，再磅另外一軸，並不是先磅
      單邊的所有的輪胎。當初過磅第一軸時，二、三軸會壓在
      平衡毯上。磅第二軸時，第一、三、四軸都壓在平衡毯上
      。磅第三軸時，第二、四軸都壓在平衡毯上。磅第四軸的
      時候，第二、三軸都壓在平衡毯上。我不知道過磅單的數
      值有無扣掉誤差值。當天執勤之前沒有依照使用手冊第五
      點所記載的兩種方法來檢測活動地磅是否功能正常。當天
      過磅地點路面目測是平坦的。當天過磅完後沒有再到固定
      地磅複磅。」之情節（見本院卷第35至37頁）、證人即另
      一在場員警潘文和於本院調查時所證述「383—GF營業貨
      運曳引車是四軸車輛，當天我們是使用兩個活動地磅，從
      車頭開始，每一軸輪胎依序經過地磅來過磅，是一軸的兩
      側輪胎先磅，再磅另外一軸，並不是先磅單邊的所有的輪
      胎。當初過磅第一軸時，二、三軸會壓在平衡毯上。磅第
      二軸時，第一、三、四軸都壓在平衡毯上。磅第三軸時，
      第二、四軸都壓在平衡毯上。磅第四軸的時候，第二、三
      軸都壓在平衡毯上。當天過磅地點路面目測是平坦的。當
      天過磅完後沒有再到固定地磅複磅。」之情節（見本院卷
      第38至40頁），可知舉發員警係採用軸重之方式測重，且
      於執勤之前，係以目視判斷測重地點為平坦，根本未使用
      科學儀器確認測重地點是否「縱長方向水平」、「交叉方
      向的傾斜度小於5﹪」，則員警之目視是否正確？測重地
      點是否確實「縱長方向水平」、「交叉方向的傾斜度小於
      5﹪」？即屬有疑。其次，執勤員警當日所使用之兩片HAE
      NNI廠牌活動地秤，雖均有經濟部標準檢驗局度量衡器檢
      定合格證書，惟其檢定日期係97年5月12日（有限期限98
      年5月31日），而本件舉發日期係97年7月25日，雖在前揭
      檢定有限期限內，然距最初檢定日已逾二個月，則前揭兩
      片HAENNI廠牌活動地秤在使用近二個月後，於舉發當日之
      功能是否正常，本應先加已確認，執勤員警自應依HAENNI
      廠牌活動地秤操作手冊檢驗說明5.1.1、5.1.2所列之「對
      換磅秤」或「磅秤平台」之方式加以檢測確認，然本件執
      勤員警於當日測重之前，並未依上開方式加以檢測確認，
      則於舉發當日使用之HAENNI廠牌活動地秤之功能是否正常
      ？亦非無疑。再者，383—GF號營業貨運曳引車係四軸之
      車輛（前後各兩軸），且其車頭最後一軸與車身第一軸之
      間距大於三公尺，則依操作手冊附錄B.2.5.1、B.2.4之說
      明，其正確的測重方法為「前兩軸一起使用四個活動地秤
      測重（或將其中一軸以兩個平衡毯代之）、後兩軸一起使
      用四個活動地秤測重（或將其中一軸以兩個平衡毯代之）
      」，然本件執勤員警於當日進行測重時，其所使用測重方
      法竟為「過磅第一軸時，二、三軸會壓在平衡毯上。磅第
      二軸時，第一、三、四軸都壓在平衡毯上。磅第三軸時，
      第二、四軸都壓在平衡毯上。磅第四軸的時候，第二、三
      軸都壓在平衡毯上。」，顯然執勤員警所使用之測重方法
      並非正確。綜上各情，員警於舉發當日執勤時，既未以科
      學儀器確認測重地點是否「縱長方向水平」、「交叉方向
      的傾斜度小於5﹪」，又未以操作手冊上所記載之方法檢
      測確認所使用之HAENNI廠牌活動地秤之功能是否正常，即
      逕對異議人所有之383—GF號營業貨運曳引車測重，且所
      使用之測重方法又與操作手冊上所列之正確測重方法有違
      ，而事後又未再以固定式平台地秤加以確認，則執勤員警
      針對383—GF號營業貨運曳引車測重所得之結果是否正確
      ，顯然令人質疑，自難逕以執勤員警之證詞及其使用HAEN
      NI廠牌活動地秤之測重結果即遽謂異議人所有之383—GF
      號營業貨運曳引車確有汽車裝載貨物超過核定總重量之違
      規行為。
（三）再者，異議人所有之383—GF號營業貨運曳引車（拖車牌
      照號75—LF）核定之載貨總重量為35噸，且於97年7月25
      日下午4時7分，是從三星大洲清石砂石場載送砂石行經宜
      196線道欲運往享正實業股份有限公司卸貨等情，業據異
      議人陳明在卷。而383—GF號營業貨運曳引車於97年7月25
      日下午5時11分將砂石運抵享正實業股份有限公司卸貨前
      ，依該廠固定式平台地秤測重之結果，總載重量確為38.0
      4公噸之事實，亦有享正實業股份有限公司地磅單一件（
      見本院卷第48頁第1張過磅單）在卷可稽。依此，足徵383
      —GF號營業貨運曳引車當日之載貨總重量確實僅有38.04
      公噸左右，並未超過該車的核定總連結重量再加一成寬容
      值後之38.5公噸（註：383—GF號營業貨運曳引車所裝載
      之貨物雖超過核定之總重量，但既未逾百分之十，且舉發
      及裁決機關亦未舉證證明有「嚴重危害交通安全、秩序或
      發生交通事故」等情形，依違反道路交通管理事件統一裁
      罰基準及處理細則第12條第1項第13款之規定，383—GF號
      營業貨運曳引車載貨總重量38.04公噸之行為，自應免予
      舉發。）。從而，異議人所辯「97年7月25日下午4時7分
      許，383—GF號營業貨運曳引車係沿宜196線道路載運砂石
      前往享正實業股份有限公司，當日該車並未超載。」乙節
      應屬可採，前揭執勤員警所憑之活動地秤測重結果確實不
      可採信。
（四）此外，復查無其他積極證據證明異議人確有原處分機關所
      指道路交通管理處罰條例第29條之2第1項裝載貨物超過核
      定總重量之違規行為，揆諸首揭一之說明，自應為有利於
      異議人之認定。從而，本件尚不能證明異議人有「裝載貨
      物超過核定總重量」之違規行為，原處分機關未察，遽對
      異議人為前開裁決，即難認為允當，是本院認異議人之異
      議為有理由，爰將原處分撤銷，改諭知異議人不罰，以資
      適法。
據上論斷，應依道路交通案件處理辦法第20條前段，裁定如主文
。
中    華    民    國    97    年    12    月     8    日
                  交通法庭法  官  劉家祥
以上正本證明與原本無異。
如不服本裁定，應於裁定送達後5日內，向本院提出抗告狀。（
應附繕本）
                          書記官  劉謹翊
中    華    民    國    97    年    12    月     9    日


司法院資訊處製作；財團法人民間司法改革基金會備份。
